臺灣臺南地方法院民事裁定
109年度消債職聲免字第44號
債  務  人  温凱蔓（原名温儷棠）


代  理  人  黃文章  律師
債  權  人  花旗(台灣)商業銀行股份有限公司


法定代理人  莫兆鴻
代  理  人  陳正欽

債  權  人  滙豐(台灣)商業銀行股份有限公司

法定代理人  麥康裕


債  權  人  元大商業銀行股份有限公司


法定代理人  范志強
代  理  人  黃勝豐
債  權  人  台新國際商業銀行股份有限公司

法定代理人  尚瑞強
債  權  人  中國信託商業銀行股份有限公司


法定代理人  利明献
                    送達代收人  何宣鋐  住臺北市○○區                      ○○路00巷00號                       0樓
上列當事人聲請消費者債務清理事件，本院裁定如下：
    主  文
債務人温凱蔓應予免責。 　　
    理  由
一、按法院為終止或終結清算程序之裁定確定後，除別有規定外
    ，應以裁定免除債務人之債務。法院裁定開始清算程序後，
    債務人有薪資、執行業務所得或其他固定收入，扣除自己及
    依法應受其扶養者所必要生活費用之數額後仍有餘額，而普
    通債權人之分配總額低於債務人聲請清算前二年間，可處分
    所得扣除自己及依法應受其扶養者所必要生活費用之數額者
    ，法院應為不免責之裁定。但債務人證明經普通債權人全體
    同意者，不在此限。債務人有下列各款情形之一者，法院應
    為不免責之裁定。但債務人證明經普通債權人全體同意者，
    不在此限：1 於七年內曾依破產法或本條例規定受免責。2 
    故意隱匿、毀損應屬清算財團之財產，或為其他不利於債權
    人之處分，致債權人受有損害。3 捏造債務或承認不真實之
    債務。4 聲請清算前二年內，因消費奢侈商品或服務、賭博
    或其他投機行為，所負債務之總額逾聲請清算時無擔保及無
    優先權債務之半數，而生開始清算之原因。5 於清算聲請前
    一年內，已有清算之原因，而隱瞞其事實，使他人與之為交
    易致生損害。6 明知已有清算原因之事實，非基於本人之義
    務，而以特別利於債權人中之一人或數人為目的，提供擔保
    或消滅債務。7 隱匿、毀棄、偽造或變造帳簿或其他會計文
    件之全部或一部，致其財產之狀況不真確。8故意於財產及
    收入狀況說明書為不實之記載，或有其他故意違反本條例所
    定義務之行為，致債權人受有損害，或重大延滯程序。債務
    人有前條各款事由，情節輕微，法院審酌普通債權人全體受
    償情形及其他一切情狀，認為適當者，得為免責之裁定。消
    費者債務清理條例（下稱消債條例）第132條、第133條、第
    134條、第135條分別定有明文。又自消債條例第133條之文
    義及立法理由以觀，可知債務人於法院裁定開始清算程序後
    ，其薪資、執行業務所得或其他固定收入，必須扣除自己及
    依法應受其扶養者所必要生活費用之數額後仍有餘額，始應
    提出予普通債權人受償。是以，法院裁定開始清算程序後，
    債務人有薪資、執行業務所得或其他固定收入者，應以其收
    入扣除自己及依法應受其扶養者所必要生活費用之數額後仍
    有餘額時，始有該條之適用（該條民國101年1月4日修正理
    由參照）。
二、次按，依消債條例第132條及第136條規定，法院於清算程序
    終止或終結裁定確定後，為使債務人在經濟上得以復甦，以
    保障其生存權，除其有第133條、第134條規定之不免責事由
    外，應依職權以裁定免除其債務，於裁定前並應調查債務人
    是否有第133條至第135條之免責、不免責及裁量免責事由。
    故債務人如有多數應不免責之事由，法院為不免責裁定時，
    均應予載明（102年第2期民事業務研究會第31號提案，司法
    院民事廳消債條例法律問題研審小組之意見，可資參照）。
三、本件債務人於109年1月13日向本院聲請清算，經本院於109
    年4月9日以109年度消債清字第4號民事裁定諭知債務人自10
    9年4月9日下午5時起開始清算程序，並命司法事務官進行清
    算程序；嗣本院司法事務官進行清算程序後，認為債務人並
    無財產足敷清償消債條例第108條所列之財團費用、財團債
    務，乃於109年7月21日以109年度司執消債清字第20號民事
    裁定諭知清算程序終止，業經本院核閱本院109年度消債清
    字第4號卷宗（下稱消債卷宗）、109年度司執消債清字第20
    號卷宗屬實。
四、本院依消債條例第136條規定，通知債務人及債權人到場陳
    述意見後，債務人到場；債權人花旗（台灣）商業銀行股份
    有限公司（下稱花旗銀行）、滙豐(台灣)商業銀行股份有限
    公司（下稱滙豐銀行）、元大商業銀行股份有限公司（下稱
    元大銀行）、台新國際商業銀行股份有限公司（下稱台新銀
    行）、中國信託商業銀行股份有限公司（下稱中國信託）、
    僅具狀陳述意見而未到場。茲就債務人及債權人之意見略述
    如下：
　㈠債務人陳述略以：債務人因身體病痛不斷，且不良於行，難
    以覓得工作，於本院裁定開始清算程序後，並無薪資、執行
    業務所得或其他固定收入，應無消債條例第133條所定之不
    免責事由，亦無消債條例第134條所定之不免責事由，請求
    本院裁定予以免責等語。
　㈡花旗銀行陳述略以：不同意債務人免責；另請詳查債務人有
    無消債條例第133條、第134條所定之不免責之事由等語。
　㈢滙豐銀行陳述略以：本件債務人有消債條例第133條所定之不
    免責事由；又債務人積欠多家金融機構信用卡及信用貸款債
    務，顯見債務人未衡量自身收入狀況，過度消費與負擔過重
    之債務，應與消債條例第134條第4款規定之不免責事由相當
    ，請求法院裁定不予免責等語。
　㈣元大銀行陳述略以：不同意債務人免責；如債務人有消債條
    例第133條、第134條所定之不免責之事由，法院應為不免責
    之裁定等語。
　㈤台新銀行陳述略以：不同意債務人免責；另請詳查債務人有
    無消債條例第133條、第134條所定之不免責之事由等語。
　㈥中國信託陳述略以：債務人應具工作能力，應竭力清償債務
    ；另債務人應有消債條例第134條第2款、第8款所定之不N免
    責事由；另請詳查債務人有無消債條例第133條、第134條第
    2款、第8款以外各款所定之不免責之事由等語。
五、茲就債務人有無消債條例第133條所定法院應為不免責裁定
    之情形，論述如下：
　㈠本件債務人於109年1月13日向本院聲請清算，經本院於109年
    4月9日以109年度消債清字第4號民事裁定諭知債務人自109
    年4月9日下午5時起開始清算程序，並命司法事務官進行清
    算程序；嗣本院司法事務官進行清算程序後，認為債務人並
    無財產足敷清償消債條例第108條所列之財團費用、財團債
    務，乃於109年7月21日以109年度司執消債清字第20號民事
    裁定諭知清算程序終止，已如前述，是本院如欲認定債務人
    經本院裁定開始清算程序後，其薪資、執行業務所得或其他
    固定收入，扣除其自己及依法應受其扶養者所必要生活費用
    之數額後有無餘額，該期間自應自本院裁定開始清算程序之
    日即109年4月9日下午5時起算。
　㈡債務人主張其因身體病痛不斷，且不良於行，難以覓得工作
    ，於本院裁定開始清算程序後，並無薪資、執行業務所得或
    其他固定收入等語；衡諸債務人自109年2月16日起至同年3
    月6日止，於國軍高雄總醫院住院19日，實施人工膝關節再
    置換手術，出院時，該院復健科認為需使用輔助支持，避免
    劇烈活動，漸進持續復健；於109年11月19日起至同年月27
    日止，於國軍高雄總醫院住院8日，實施軟組織良性腫瘤切
    除手術，出院時，該院復健科認為需避免劇烈活動，漸進持
    續復健，有出院病歷摘要影本2份在卷可按〔參見109年度消
    債職聲免字第44號卷宗（下稱本院卷）第94頁至第97頁、第
    98頁至第100頁〕；另經本院函詢國軍高雄總醫院，債務人於
    110年4月1日前往該院就診時之健康狀況，是否仍可行走？
    國軍高雄總醫院函復略以：債務人於110年4月1日骨科門診
    ，健康狀況目視尚可，可站立行走，惟無法久站，有國軍高
    雄總醫院110年7月19日醫雄企管字第1100009049號函文1份
    卷可按（參見本院卷第102頁）；並酌以債務人於109年間，
    僅有其他所得6,000元之紀錄，有稅務電子閘門財產所得調
    件明細表各1份在卷可稽（參見本院卷第103頁），足見債務
    人前揭主張，尚堪信為真正。準此，債務人於本院裁定開始
    清算程序後平均每月之固定收入，應為0元。
　㈢按消費者債務清理條例立法目的係為使不幸陷入經濟困境之
    人得以清理債務、重建生活，並在清理債務過程中能適度保
    有符合人性尊嚴之最低基本生活所需，而非維持債務人過去
    慣常之寬裕生活型態，否則非僅有悖於消費者債務清理條例
    之意旨，更係將債務人因個人浪費或財務管理失控之風險不
    當轉嫁予債權人負擔，顯非公允。故為妥適調整債務人與債
    權人及其他利害關係人間之權利義務關係，保障債權人獲得
    公平受償，並謀求消費者經濟生活之重建復甦機會，法院對
    於債務人於聲請清算前2年間及法院裁定開始清算程序後之
    必要生活費用，自不可僅以債務人主張之數額為斷，而應參
    酌政府所定最低生活費，以及本院於裁定開始清算程序之民
    事裁定中所認定債務人必要生活費用之數額定之。本院審酌
    聲請人居住於臺南市，參酌臺南市政府公告108年度臺南市
    最低生活費為每人每月12,388元，此有107年10月8日府社助
    字第1071093032號公告影本1份在卷足稽（參見本院卷第30
    頁），以及本院109年度消債清字第4號民事裁定內業已敘明
    債務人每月必要生活費用為14,866元，有本院109年度消債
    清字第4號民事裁定1份在卷可按（參見消債卷宗第50頁至第
    51頁），認為債務人開始清算程序後之必要生活費用，每月
    應以14,866元為合理。
　㈣債務人向本院聲請清算時，向本院陳報其子女温彥婷為依法
    應受其扶養之人，有財產及收入狀況說明書1份附卷足據（
    參見消債卷宗第8頁），惟債務人之子女温彥婷，係89年1月
    24日出生，現已成年，此有戶籍謄本（現戶全戶）1份附卷
    可佐（參見消債卷宗第7頁），並非無工作能力之人，尚難
    認業已不能維持生活且無謀生能力而有受聲請人扶養之權利
    。是以，債務人於本院裁定開始清算程序後，依法應受其扶
    養者所必要生活費用之數額，應為0元。
　㈤從而，本院裁定開始清算程序後，債務人每月固定收入為0元
    ，扣除其自己所必要生活費用之數額14,866元、依法應受其
    扶養者所必要生活費用之數額0元後，已不足14,866元（計
    算式：0－14,866－0＝－14,866），而無餘額，揆之前揭說明，
    自無消債條例第133條規定之適用。滙豐銀行陳稱：本件債
    務人有消債條例第133條所定之不免責事由等語，應有誤會
    。
六、次就債務人有無消債條例第134條所定法院應為不免責裁定
    之情形，或消債條例第135條所定裁量免責事由存在，論述
    如下：
　㈠滙豐銀行雖指摘：債務人積欠多家金融機構信用卡及信用貸
    款債務，顯見債務人未衡量自身收入狀況，過度消費與負擔
    過重之債務，應與消債條例第134條第4款規定之不免責事由
    相當，請求法院裁定不予免責等語。惟按，消債條例第134
    條第4款，乃以債務人聲請清算前2年內，因消費奢侈商品或
    服務、賭博或其他投機行為，所負債務之總額逾聲請清算時
    無擔保及無優先權債務之半數，而生開始清算之原因，為其
    要件，至於未衡量自身收入狀況，過度消費與負擔過重之債
    務，則非該款規定之要件。查，債務人積欠多家金融機構信
    用卡及信用貸款債務、債務人未衡量自身收入狀況，過度消
    費與負擔過重之債務，與其是否有消費奢侈商品或服務、賭
    博或其他投機行為，並無必然之關連，遑論債務人是否因於
    聲請清算前2年內，消費奢侈商品或服務、賭博或其他投機
    行為，致所負債務之總額逾聲請清算時無擔保及無優先權債
    務之半數，而生開始清算之原因。此外，債權人滙豐銀行復
    未能提出其他證據證明債務人有消債條例第134條第4款所定
    之情形，債權人滙豐銀行主張債務人之行為，與消債條例第
    134條第4款規定之不免責事由相當，請求本院裁定不予免責
    ，自不足採。
　㈡中國信託雖陳稱：債務人應具工作能力，應竭力清償債務；
    另債務人應有消債條例第134條第2款、第8款所定之不免責
    事由等語。惟查，債務人是否具有工作能力、是否未盡力清
    償債務，尚非消債條例所定法院應為或得為不免責裁定之事
    由。其次，中國信託並未具體指出債務人如何有消債條例第
    134條第2款、第8款所定之不免責事由，並舉證以實其說，
    其空言指摘債務人應有消債條例第134條第2款、第8款所定
    之不免責事由，自不足採。　
　㈢此外，本院復查無其他證據證明債務人有消債條例第134條各
    款所定情形存在，自難認債務人有消債條例第134條所定法
    院應為不免責裁定之情形存在。
　㈣復按，消債條例第135條之規定，乃以債務人有消債條例第13
    4條各款所定情形，為其前提。本件債務人既無消債條例第1
    34條各款情形存在，本院自無依消債條例第135條規定，審
    酌是否得為免責裁定之必要。
七、綜上所述，本件債務人既經本院為終止清算程序之裁定確定
    ，且無消債條例第133條、第134條所定法院應為不免責裁定
    之情形，揆諸前揭規定及說明，本院自應以裁定免責其債務
    ，爰裁定如主文。
中    華    民    國   110    年    10    月    29    日
                  民事第五庭  法  官  伍逸康
以上正本係照原本作成。　　　　　　　　　
如不服本裁定，應於裁定送達後10日內，以書狀向本院提出抗告
，並繳納抗告費新臺幣1,000元。 　　
中　　華　　民　　國　　110 　年　　10　　月　　29　　日
　　　　　　　　　　　　　　　書記官  康紀媛